【裁判字號】    98,重上更(三),342
【裁判日期】    990429
【裁判案由】    毒品危害防制條例
【裁判全文】
臺灣高等法院臺南分院刑事判決   98年度重上更(三)字第342號
上  訴  人  臺灣臺南地方法院檢察署檢察官
被      告  丁○○
選任辯護人  彭大勇律師
            林士龍律師
上列上訴人因被告違反毒品危害防制條例案件，不服臺灣臺南地
方法院97年度訴字第803 號中華民國97年8 月19日第一審判決（
起訴案號：臺灣臺南地方法院檢察署97年度營偵字第516 、550
號），提起上訴，判決後經最高法院第三次發回更審，本院判決
如下：
    主  文
上訴駁回。
    理  由
壹、本件公訴意旨略以：民國97年3 月13日19時30分許，因丙○○涉嫌販賣海洛因為警查獲，為供出毒品來源以減輕其刑，
    而在警方監視下，以0000000000號行動電話聯絡被告丁○○
    0000000000號行動電話，向丁○○表示欲購買第一級毒品海
    洛因新台幣（下同）2,000 元，並約定在臺南縣新營市○○
    街205 巷口交易，嗣丁○○即基於販賣第一級毒品海洛因之
    犯意，於同日19時50分許，持第一級毒品海洛因3 包（毛重
    1.40公克，淨重0.38公克）欲前來販賣，而為警當場查獲，
    並經警扣得上開海洛因3 包及0000000000號行動電話1 支。
    因認被告涉犯毒品危害防制條例第4 條第1 項之販賣第一級
    毒品罪嫌。（被告其餘被訴販賣第一級毒品部分，均經判決
    無罪確定）
貳、證據能力方面
一、按被告以外之人於審判外之言詞或書面陳述，除法律有規定
    者外，不得作為證據，刑事訴訟第159 條第1 項定有明文；
    又被告以外之人於審判外之陳述，雖不符前4 條（即刑事訴
    訟法第159 條之1 至之4） 之規定，而經當事人於審判程序
    同意作為證據，法院審酌該言詞陳述或書面陳述作成時之情
    況，認為適當者，亦得為證據，復為同法第159 條之5 第1
    項所明定。本件被告以外之人於審判外之陳述，均經檢察官
    、被告及辯護人於本院審理中表示同意作為本案之證據（本
    院卷一84頁、審判筆錄3 頁），本院審酌該言詞陳述及書面
    陳述作成時之情況，核無違法取證或其他瑕疵，認為以之作
    為證據為適當，均有證據能力。
二、被告對於97年3 月13日19時50分警方查扣之毒品，認係陷害
    教唆所查獲，無證據能力。查本件係因證人丙○○配合警方
    查緝，經警授意在電話中向被告佯稱要購買海洛因，被告始
    攜帶3 包海洛因前往上開地點，而為警查扣，警方此種誘人
    犯罪之辦案手段，顯已違反憲法對於基本人權之保障，且逾
    越偵查犯罪之必要程度，對於公共利益之維護並無意義，其
    因此所取得之證據資料，應不具有證據能力（詳下述）。
參、實體方面
一、訊之被告丁○○對於持有扣案3 包海洛因至上開地點欲交付
    丙○○一事，並未爭執，惟否認於上揭時、地販賣海洛因予
    丙○○之犯行。辯稱：「毒品係我與丙○○合資購買，當時
    丙○○打電話給我說要拿毒品，不是要買毒品」等語。
二、公訴人認被告於上開時地持第一級毒品海洛因3 包（毛重1.
    4 公克）前來販賣，無非以證人丙○○被警方查獲涉嫌販賣
    毒品，為供出毒品來源以減輕其刑，在警方授意下以行動電
    話向被告佯稱欲購買海洛因2,000 元，嗣經警當場查獲被告
    持有之海洛因3 包及0000000000號行動電話，有扣押筆錄、
    扣押物品目錄表、毒品初步鑑驗報告單、法務部調查局濫用
    藥物實驗室鑑定書、被告與證人丙○○聯絡後留存在手機內
    之資料照片及和信電訊股份有限公司被告持用上開行動電話
    之雙向通聯紀錄等為其論據。
三、經查：
  (一)按誘捕方式之辦案可區分為兩種，一為創造犯意型誘捕，一
    為提供機會型誘捕。前者，又稱為陷害教唆，係指行為人原
    無犯罪意思，因受他人（如便衣警察）之引誘，始生犯意，
    進而著手實行犯罪構成要件行為而言，此種情形所取得之證
    據，因違反正當法定程序，且逾越偵查犯罪之必要程度，其
    因此所取得之證據資料，應無證據能力。後者，又稱為機會
    教唆，係指行為人原本即有犯罪之意思，其從事犯罪構成要
    件行為之犯意，並非他人所創造，司法警察僅係利用機會加
    以誘捕，此種情形之犯罪行為人本具有販賣毒品之犯意，初
    非警察人員所造意，司法警察僅係運用設計引誘之技巧，使
    其暴露犯罪事證而加以逮捕偵辦，並未違反憲法對於基本人
    權之保障，且於公共利益之維護有其必要性，故依此所得之
    證據，則有證據能力，自得採為法院論罪科刑之依據（最高
    法院95年度台上字第4538判決）。
  (二)證人丙○○於警詢中供稱：「因供出毒品來源可減輕刑期，
    乃向警方表示可以電話釣出藥頭，並配合警方查緝撥打被告
    行動電話，向被告購買海洛因2,000 元，約在上開時、地交
    付」等語（警卷13頁），雖與證人即台南縣警察局新營分局
    民治派出所所長張金全於原審證稱：「是丙○○到案後說是
    跟丁○○買的... ，我就要求丙○○打電話給丁○○問他是
    否還有毒品要賣」等語相符（原審卷72頁），並有前述被告
    所使用0000000000號行動電話於97年3 月13日晚間19時33分
    42秒、19時48分1 秒，自丙○○所使用0000000000號行動電
    話之受話通聯紀錄可稽（97營偵字516 號偵卷67頁）。然查
    ，丙○○經警方查獲涉嫌販賣毒品，而證述分別於96年12月
    間1 次、97年1 、2 月間3 次、97年3 月8 日1 次、97年3
    月13日11時30分許1 次計6 次，有友人要施用第一級毒品海
    洛因，而向被告購買海洛因云云，因有前後所述不符，反覆
    不一之明顯瑕疵，經原審判決被告無罪，檢察官不服提起上
    訴，復經本院判決駁回上訴確定（檢察官未提起第三審上訴
    ），有原審97年度訴字第803 號及本院97年度上訴字第1118
    號判決在卷可考，足認丙○○係因遭警查獲涉嫌販賣毒品，
    為減輕其刑始供述毒品來源為被告，並配合警方誘捕被告，
    其所為之指證憑信性薄弱，真實性令人存疑。
  (三)參以證人張金全在原審證稱：「我將丙○○帶至派出所後面
    打電話，丙○○打電話問丁○○『是否還有東西』，丁○○
    說甚麼我沒有聽到，丙○○並說『要三』、『手機下一次再
    算』，另外還有說其他的事，但我沒有聽得很清楚，丙○○
    掛電話之後就跟我說約在台南縣新營市○○街外面的教堂，
    現在過去就有了，我們帶丙○○至台南縣新營市○○街205
    巷口教堂外面埋伏... ，（是否可以明確聽到丙○○與丁○○講電話的內容？）他們講電話的內容就如我剛才所說的，
    （丙○○在電話中並沒有提到要向丁○○買毒品？）他們沒
    有直接這樣講」等語（原審卷72、73頁），足認丙○○僅係
    配合警方查緝，以行動電話聯絡被告到新營市○○街的教堂
    ，依證人張金全所述其僅聽聞丙○○在電話中說『是否還有
    東西』、『要三』、『手機下一次再算』等3 句話，尚無從
    憑以認定雙方約定交易毒品之價金、數量等構成要件事實，
    亦難確認被告與丙○○2 人間確已達成買賣第一級毒品之合
    意。
  (四)警方於被告甫到達場，丙○○尚未交付價金，被告亦未交付
    毒品之情形下，即將被告逮捕，並自其褲袋內查獲扣案之海
    洛因3 包等情，亦據證人張金全證述屬實（原審卷72、73頁
    ）；然丙○○在電話中是否確與被告約定交易毒品，尚有疑
    義，已如上述，在一方未交付價金，另一方未交付毒品之情
    形下，被告持有毒品到場，是否即係為販賣予丙○○，自難
    以認定。況被告本即有施用毒品習慣，其曾因施用第一、二
    級毒品，分別經原審法院以93年度訴字第418 號、94年度易
    字第587 號及97年度訴字第49號判決判處有期徒刑1 年、7
    月及1 年4 月確定，有台灣高等法院被告前案紀錄表附卷可
    考，並經原審調取各該確定判決核閱屬實（原審卷107 至11
    2 頁、44頁），被告既施用毒品成癮，其持有扣案海洛因3
    包合計淨重僅0.38公克（空包裝重1.02公克，見97營偵55 0
    號偵卷29頁，法務部調查局濫用藥物實驗室97年4 月28日鑑
    定書），亦屬供施用之少量，若僅憑被告持有扣案海洛因前
    來赴約，即認定其欲將海洛因販賣予丙○○，亦嫌速斷。縱
    然被告持海洛因在上開查獲現場欲交付丙○○屬實，惟交付
    毒品之原因甚多，如無其他補強證據證明，實難遽認被告確
    係為販賣毒品與丙○○而攜帶海洛因赴約，況被告自始即否
    認有販賣營利之意圖，公訴人復未舉證以實其說，自難因此
    即認定被告有販賣毒品之犯行。
  (五)雖丙○○於警詢及原審供稱：「曾載『乙○』去向被告購買
    海洛因，乙○亦認識被告」云云（警卷(一)12頁，原審卷78頁
    ），惟查：
  1.證人甲○○即丙○○所稱之「乙○」於本院審理中供稱：「
    （你是否看過在庭之被告？）沒有印象，我不認識他。（你
    曾否乘坐丙○○開的車到被告那邊向他買海洛因？）97年3
    月間我有坐過丙○○的車，但不是去找在庭之被告丁○○，
    我們是一起合資購買海洛因，由丙○○去聯絡的，對方我不
    認識，因為我沒有車，丙○○有車，所以他載我去。（你是
    否曾與丙○○一起，由丙○○開車載你去新營市○○街買海
    洛因？）曾經去過新營的家樂福那邊買海洛因，家樂福那邊
    的路很大，應該是長榮路，不是三興街。（是否知道新營的
    三興街在哪裡？）我不知道，新營的路我不熟」等語，顯與
    丙○○之說詞不符。
  2.證人丙○○於本院審理中雖又供稱：「（你們一起去買海洛
    因的藥頭有幾個？）2 、3 個。（你們曾經一起去向丁○○
    買過嗎？）有。（與藥頭聯絡買海洛因的事情，是何人聯絡
    的？）大部分都先由甲○○打電話聯絡，講好時間、地點後
    我們再一起過去，到的時候再由我打電話聯絡藥頭表示說我
    們到了，我也曾經直接聯絡藥頭。（丁○○都是誰在聯絡的
    ？）我與甲○○兩人都有聯絡過。（你與甲○○一起去向丁○○買過幾次海洛因？）好幾次，到底幾次我忘記了。（你
    們一起去向丁○○買海洛因的時候，是由誰出面接洽？）如
    果是我開車載甲○○時，到的時候，丁○○會直接到我們車
    旁邊，我拿錢給他，他就拿海洛因給我。如果是騎機車，則
    是我與甲○○各騎1 部機車，各別與丁○○交易」云云；惟
    均經甲○○否認，並供稱：「（你們買海洛因的藥頭是否有
    好幾人？）沒有好幾人，只有1 個人。（與藥頭聯絡買海洛
    因，是由誰聯絡的？）丙○○聯絡的，我沒有聯絡過。（你
    們是否曾經一起去向丁○○買過海洛因？）沒有。（丙○○
    說你們2 人一起買海洛因的藥頭有好幾人，有何意見？）這
    部分我不知道，我所知道的只有1 個人。（與藥頭聯絡買海
    洛因，丙○○說你們2 人都有聯絡過，有何意見？）我不曾
    聯絡過，都是由丙○○在聯絡的。（你們一起去買海洛因，
    除了丙○○開車載你去以外，是否曾經各騎機車，一起去買
    ？）有。（丙○○說你們一起去向丁○○買過好幾次海洛因
    ，有時是他開車載你去，有時是你們各別騎機車一起去買，
    對此有何意見？）沒有這回事」各等語（詳見本院審判筆錄
    ）。足見丙○○上開所供，與證人甲○○之證詞顯有出入，
    真實性自有可疑，實難僅憑丙○○片面供述，即認被告確曾
    販賣海洛因與丙○○或甲○○。
  (六)縱認被告確因丙○○配合警方查緝，經警授意在電話中佯稱
    要購買海洛因，而攜帶扣案之3 包海洛因前來交易，然被告
    在本案之前並不曾因販賣毒品為警查獲或經法院判處罪刑，
    有台灣高等法院被告前案紀錄表在卷可稽，且亦查無積極事
    證足認被告在本件被查獲前曾有販賣毒品之犯意或事實，其
    因丙○○配合警方查緝誘捕而萌生販賣毒品之意思前來交易
    ，自屬警方創造犯意型之誘捕手法，揆諸前開最高法院裁判
    意旨，應屬陷害教唆，此種誘捕手段，顯已違反憲法對於基
    本人權之保障，且已逾越偵查犯罪之必要程度，對於公共利
    益之維護並無意義，其因此所取得之證據資料，應不具有證
    據能力，亦不得作為認定被告犯罪之依據。
四、綜上所述，本件公訴意旨認被告涉嫌犯販賣第一級毒品，僅
    有證人丙○○片面指證，而丙○○係因為警查獲涉嫌販賣毒
    品，為減輕其刑始供稱向被告購買毒品，並配合警方誘捕被
    告，其指證既存有反覆不一、前後矛盾之瑕疵，憑信性薄弱
    ，又欠缺補強證據以資佐證，顯未達於通常一般之人均不致
    有所懷疑，而得確信其為真實之程度者，並不足為被告本件
    犯行之積極證明，本院經查亦無其他具體事證足認被告有何
    公訴人所指之販賣第一級毒品犯行，基於無罪推定原則，自
    應認被告之犯罪尚屬無法證明。
五、原判決就此部分為被告無罪之諭知，並無不合，檢察官上訴
    意旨仍執前詞指摘原判決不當，非有理由，應予駁回。又沒
    收為從刑之一種，依主從不可分原則，應附隨於主刑同時宣
    告之，若無主刑，從刑即無所附麗。本件被告在上開時地為
    警查獲扣案之0000000000號行動電話1 支、第一級毒品海洛
    因3 包（淨重0.38公克），因被告已受無罪之判決，依主從
    不可分原則，不予宣告沒收、銷燬（最高法院96年台上字第
    85號判決），併此敘明。
據上論結，應依刑事訴訟法第368 條判決如主文。
本案經檢察官王碧霞到庭執行職務。
中    華    民    國    99    年    4     月    29    日
                  刑事第三庭  審判長法  官  陳義仲
                                    法  官  蔡勝雄
                                    法  官  楊清安
以上正本證明與原本無異。
檢察官如不服本判決應於收受本判決後十日內向本院提出上訴書
，其未敘述上訴理由者並得於提起上訴後十日內向本院補提理由
書。
                                    書記官  蔡蘭櫻
中    華    民    國    99    年    4     月    29    日

司法院資訊處製作；財團法人民間司法改革基金會備份。
